【裁判字號】    98,上訴,3996
【裁判日期】    981203
【裁判案由】    偽造文書等
【裁判全文】
臺灣高等法院刑事判決                98年度上訴字第3996號
上  訴  人  臺灣板橋地方法院檢察署檢察官
被      告  甲○
                      之7
指定辯護人  本院公設辯護人  李廣澤
上列上訴人因被告偽造有價證券等案件，不服臺灣板橋地方法院
97 年度訴字第153號，中華民國98年7月16日第一審判決（起訴
案號：臺灣板橋地方法院檢察署96年度偵字第29931號），提起
上訴，本院判決如下：
    主  文
上訴駁回。
    理  由
一、檢察官於原審公訴意旨以：被告甲○係南陽實業股份有限公
    司北板橋營業所營業員，負責銷售汽車，並為該公司辦理汽
    車貸款之對保業務，民國90年5月16日，蔡玟涓欲向甲○購
    買車號2N-0831號HONDA牌汽車，但苦無資力，竟與甲○共同
    基於意圖為自己之不法利益及意圖供行使之用而偽造有價證
    券之犯意聯絡，由蔡玟涓簽發金額新臺幣58萬元、發票日90
    年5月16日、付款日90年6月18日、發票人蔡玟涓之本票後，
    由甲○說服不知情蔡文俊擔任該張本票及汽車貸款申請書之
    連帶保證人，並於同日及翌(17)日，在不詳地點，由甲○及
    蔡玟涓共同偽簽「彭張玉妹」及「林其渙」二人之姓名並偽
    造該二人印章蓋印於本票及汽車貸款申請書上，冒用彭張玉
    妹及林其渙名義表示願擔任該本票債務及汽車貸款債務之連
    帶保證人後，再由甲○持該張本票及汽車貸款申請書向第一
    商業銀行股份有限公司辦理汽車貸款而行使之，第一商業銀
    行股份有限公司後將該債權轉讓予朝欽實業股份有限公司，
    未確實對保而違背任務，足生損害於彭張玉妹、林其渙及該
    本票之持有人即朝欽實業股份有限公司。嗣經朝欽實業股份
    有限公司發覺該本票不獲付款，始知上情。因認被告共同觸
    犯刑法第201條第1項之偽造有價證券、第216條、第210條之
    行使偽造私文書及第342條第1項（漏引）之背信罪嫌。三罪
    間具有方法結果之牽連關係，請從一重處斷云云。
二、檢察官上訴意旨略以：
（一）被告雖為南陽實業股份有限公司（下稱南陽公司）之員工
      ，擔任汽車銷售業務員，然朝欽實業股份有限公司（下稱
      朝欽公司）為南陽公司之關係企業，朝欽公司業務為處理
      南陽公司汽車銷售之分期貸款，其中對保業務，朝欽公司
      委由南陽公司之業務員負責，該業務員處理對保後都有領
      取朝欽公司所支付新台幣500元對保費，新進人員進公司
      時，由朝欽公司主管講解如果對保不實業務員要負何種責
      任等情，業由證人即朝欽公司經理乙○○於原審審理時證
      稱無訛，是以被告甲○確實受朝欽公司委任處理對保業務
      及明知對保手續及義務。
（二）關於朝欽公司所規定或要求之對保手續，業經南陽公司回
      函稱：業務員協助客戶辦理汽車貸款及動產抵押設定時有
      對保義務，需確認債務人及連帶保證人之身分無誤等語，
      核與證人乙○○於原審前開證稱由朝欽公司主管講解如果
      對保不實業務員要負何種責任等語相符，參以汽車本身具
      有相當財產價值，為汽車銷售公司主要財產及營利來源，
      為防止業務員為圖銷售業績或獎金，串通他人以不實證件
      或冒名申請貸款購買車輛，造成公司求償無門遭受巨大損
      失，而加以規範對保人員之對保責任，合乎常情。是以朝
      欽公司所要求業務員之對保義務並非僅是向客戶收取證件
      、填寫分期付款申請書、本票等文書，尚須核對確認債務
      人及連帶保證人之身分無誤。又南陽公司回函雖稱：伊公
      司交車作業流程，因業務需要已屢次修訂，故本公司無法
      提供當年之標準作業流程等語，然該回函乃指「交車作業
      」流程無法提供，與本案乃係處理買車客戶申請貸款及分
      期付款業務前對保業務無關，原審無視南陽公司明確回覆
      被告有確認債務人及連帶保證人之身分無誤之對保義務，
      而以南陽公司無法提供案發時之交車標準作業規範認定被
      告無須擔負有確認債務人及連帶保證人之身分無誤之對保
      義務，顯有繆誤。況原審如認為南陽公司回函稱業務員協
      助客戶辦理汽車貸款及動產抵押設定時有對保義務，需確
      認債務人及連帶保證人之身分無誤一節有疑問，證人乙○
      ○亦證稱伊從88年至今，皆為朝欽公司之分期付款業務經
      理，有跟新進人員講解對保不實責任等語，原審亦可詳細
      訊問乙○○關於對保手續為何，而非逕認定南陽公司回函
      無法提供案發時「交車程序之標準作業」即認為被告無須
      擔負有確認債務人及連帶保證人之身分無誤之對保義務。
（三）本件原審認定對保地點在台中市某汽車旅館，被告亦承認
      本件第一商業銀行HONDA汽車貸款申請書中除了第2頁下方
      申請人及連帶保證人簽名外，其餘部分均是由被告填寫，
      而上開申請書載明蔡玟涓職業為房屋代銷，電話為（04）
      00000000、地址為台中縣大甲鎮○○路928號。又連帶保
      證人蘇文俊身分寫為蔡玟涓朋友、職業寫土木承包、戶籍
      跟居住地均在台中縣西屯區○○路65巷102號4樓、電話為
     （04）00000000；連帶保證人彭張玉妹居住電話為（04）0
      0000000、居住地與戶籍地均在苗栗縣苗栗市○○街20號5
      樓，服務單位土木承包、服務地點寫苗栗縣苗栗市○○街
      20號1樓、臺中縣大甲鎮○○路928號；連帶保證人林其煥
      身分寫與蔡玟涓為親戚，戶籍寫苗栗縣、居住地寫台中縣
      西屯區○○路65巷102號4樓、電話為（04）00000000、服
      務單位寫自營商、服務地址寫台中縣西屯區○○路65巷10
      2號4樓一節，有第一商業銀行HONDA汽車貸款申請書在卷
      可稽，被告於原審辯稱：「當時蘇文俊跟我說，彭張玉妹
      跟林其渙是老闆，蘇文俊是受僱於該二人當師傅，地點在
      苗栗，彭、林於簽約時也這樣說，他們說他們是作土木裝
      潢」「（蔡玟涓當時跟你說她的職業？）房屋仲介」「（
      為何你在彭張玉妹的服務單位及電話有一部份寫的跟蔡玟
      涓一樣？）在我的理解內，我認為作房屋仲介的人都會有
      配合的包工，所以當時我並沒有覺得他們的回答有何不符
      邏輯的地方」，然證人蘇文俊於原審證稱不認識另二位連
      帶保證人，也沒有將另二位保證人的身分證影本交給被告
      甲○，是被告叫我當蔡玟涓的保證人，我說我資格不符，
      因為我有信用瑕疵，我自己要買車都沒有辦法買，被告說
      沒關係，我才作保，簽約時我剛失業，之前做過房屋代銷
      、開計程車、賣過食品，沒有住過苗栗市○○路20 號也
      沒在那裡工作過，當時被告有跟我說如果徵信人員打電話
      來就教我說我做裝潢，但我當時根本沒有工作等語，顯與
      被告上開辯稱不符，況依被告所言，蘇文俊告知彭張玉妹
      、林其煥為其老闆，工作地點在苗栗，則何以前往台中「
      汽車旅館」而非苗栗的公司、相關人台中居住地或其他工
      作地點對保，對保地點已啟人疑竇，又林其煥若為蘇文俊
      老闆，何以林其煥居住地及工作地寫蘇文俊的戶籍地，與
      蘇文俊的工作地點不符，且林其煥身分還寫為蔡玟涓的親
      戚，服務單位也不是寫跟蘇文俊、彭張玉妹相同的土木承
      包，又彭張玉妹苟為與林其煥均為蘇文俊的老闆，則何以
      彭張玉妹服務單位與林其煥不同，反而與蔡玟涓相同，所
      留電話則為蔡玟涓工作地點的電話，被告對顯然以虛偽不
      實資料予以填寫，自有對保不實之情形。又證人蘇文俊於
      原審證稱：（辯護人問：你簽名作保時，在場有幾個人？
     ）好像是我跟被告蔡，被告徐來台中，至於其他還有沒有
     人我記不清楚。後於原審審判長職權訊問時回答：（問：
     你簽署申請書及本票時，還有無其他人在場？）我記得就
     是我跟被告徐，被告蔡有無在場我忘了。另外二個連保人
     也不在等語。是以原審僅採證人蘇文俊稱不確定有無其他
     人在場的證詞來認定被告對保時有另外四人在場，顯屬無
     據。又被告辯稱只賺八千元的賣車獎金，何必擔這個風險
     ，然證人乙○○於原審證稱一台車獎金應該有2、3萬元等
     語，參以不肖汽車業務員，為圖汽車銷售業績或者獎金，
     利用南陽公司在結束HONDA汽車代理銷售時期而甘冒風險，
     不無可能，又證人乙○○於原審證稱徵信人員只會撥打電
     話給車主跟保證人，只要有人接就確認，是以朝欽公司顯
     將對保實在責任交給對保人員即被告，被告辯稱由徵信人
     員負責對保實在與否顯為卸責之詞。
     又被告於原審承認對保時，當場拿到保證人身分證「影本
     」等語，然證人乙○○證稱對保時，車主及保證人都要核
     對身分證「正本」等語，是以苟如被告所言，有親自見到
     所有保證人並核對，亦不該以身分證影本來核對，綜上，
     被告於對保時，顯有故為違背其對保任務，被告既然已可
     預見蔡玟涓冒用他人名義作保購車詐欺，則被告所為，與
     蔡玟涓等人應有犯意聯絡，應該當背信及偽造文書犯行。
     原審判決對明顯之客觀證據，視而不見，又缺證據與證據
     關連性連貫後認定事實之基礎經驗，竟以毫無論理依據之
     說詞，認定被告無罪，其判決謬誤，至為明顯，請將原判
     決撤銷，更為適當合法之判決等語。
三、原審審理結果，認共同被告蔡玟涓與蘇文俊、不詳姓名之成
    年男子與成年女子共4人，共同行使偽造私文書罪，判處有
    期徒刑一年、減為有期徒刑六月，如易科罰金，以銀元三百
    元即新台幣九百元折算一日確定。被告甲○部分，涉及行使
    偽造私文書、背信，不能證明被告犯罪，諭知被告無罪之判
    決，偽造有價證券部分，雖未論及，且檢察官針對行使偽造
    私文書、背信部分上訴，偽造有價證券部分亦未附上訴理由
    ，然起訴書記載犯罪事實及論罪法條，認被告觸犯三罪間有
    牽連犯之裁判上一罪關係，自應合併審理，合先敘明。
四、按犯罪事實，應依證據認定之，無證據不得認定犯罪事實，
    又不能證明被告犯罪者，應諭知無罪之判決，刑事訴訟法第
    154 條第2 項、第301 條第1 項分別定有明文。認定不利於
    被告之事實，須依積極證據，苟積極證據不足為不利於被告
    事實之認定時，即應為有利於被告之認定，更不必有何有利
    之證據。又認定犯罪事實所憑之證據，雖不以直接證據為限
    ，間接證據亦包括在內，然而無論直接或間接證據，其為訴
    訟上之證明，須達於通常一般人均不致有所懷疑，而得確信
    其為真實之程度，始得據為有罪之認定（最高法院30年上字
    第816 號及76年臺上字第4986號判例參照）。另告訴人之告
    訴，係以使被告受刑事訴追為目的，是其陳述是否與事實相
    符，仍應調查其他證據以資審認（最高法院52年台上字第13
    00號判例參照）。
五、本件公訴人認被告涉犯偽造有價證券、行使偽造私文書及背
    信罪嫌，主要係以：(一)告訴人朝欽公司之指訴；(二)證人蔡文
    俊之證述及被告蔡玟涓之簽名；(三)證人林其煥之證述及其簽
    名；(四)證人呂正新、乙○○之證詞；(五)系爭本票、汽車貸款
    申請書、車輛動產抵押契約書、債權移轉證明書、存證信函
    、營利事業登記證、連帶保證人身分證影本及臺灣士林地方
    法院內湖簡易庭90年度湖簡字第982號宣示判決筆錄，為其
    論據。
六、訊據被告堅詞否認有何犯行，辯稱：伊係依照慣例辦理汽車
    貸款手續，只是遇到不對的人，伊並無偽造本票、行使偽造
    私文書及背信之故意等語，公設辯護人則為被告甲○辯護稱
    (一)被告甲○不認識蔡玟涓、蘇文俊、林其煥與彭張玉妹，且
    系爭汽車乃暢銷車款，相當好賣，賣一台車的獎金也只有8
    千元，被告甲○不可能只為區區8千元而犯罪，故無犯罪之
    動機，亦不可能貪圖業績而代墊頭期款及相關規費；(二)被告
    甲○係親自看蔡玟涓、蘇文俊、林其煥與彭張玉妹等人簽名
    ，並按其所述資料填寫資料，完成對保手續，並未與蔡玟涓
    共同冒用林其煥與彭張玉妹名義簽名之情事；(三)被告甲○已
    善盡其對保時應盡義務，不能僅因林其煥及彭張玉妹否認有
    擔任連帶保證人，即認被告甲○未盡對保責任，如有虛偽，
    應屬徵信的責任；(四)被告甲○與蔡玟涓間並無任何犯意聯絡
    ，否則汽車應早遭該2人賣出獲利，而非至91年即遭尋回拍
    賣，被告甲○應僅係被利用的工具，不可能參與犯罪等語。
七、經查：
    (一)關於被告被訴偽造有價證券、行使偽造私文書部分：
      1.告訴人朝欽公司指稱：被告甲○乃承辦蔡玟涓購買系爭
        汽車時辦理對保，並將填妥資料及簽名之系爭本票與汽
        車貸款申請書交予朝欽公司之南陽公司業務員等語，固
        為被告甲○所不否認，但依證人蘇文俊於原審審理時具
        結證稱：「（你提到對保，甲○有請你或蔡玟涓準備什
        麼證件？）就是把身分證影本給他，至於蔡玟涓是交付
        身分證影本或影本我想不起來等語」等語（原審卷第24
        6 頁反面），可知被告甲○於辦理對保時，確實有請蔡
        玟涓及蘇文俊提供身分證件之事實。其次，汽車新領牌
        照須由領牌人出示身分證正本以憑辦理，否則即無法完
        成領牌手續，此乃眾所週知之事實，本案南陽公司既有
        於90年5月17日以蔡玟涓名義領得2N-0831號牌照乙節，
        有新領牌照登記書（他字卷第117頁）附卷為證，可知
        同案被告蔡玟涓之身分證正本確曾於上開日期經由南陽
        公司人員持往監理站辦理領牌事宜，而依卷存事證，南
        陽公司與蔡玟涓接洽者僅有被告甲○1人，堪認被告甲
        ○辯稱伊有向蔡玟涓拿身分證正本等語屬實。再者，經
        檢察事務官向朝欽公司擔任分期業務之經理乙○○請求
        提供本件系爭汽車貸款之連帶保證人資料，其於96年、
        6月5日偵查庭時提供蔡玟涓、蘇文俊、林其煥與彭張玉
        妹身分證正本面影本1張（他字卷第60頁），表示被告
        甲○將系爭本票及汽車貸款申請書交予朝欽公司時，確
        有檢附蔡玟涓、蘇文俊、林其煥與彭張玉妹之身分證件
        作為附件，且本件汽車貸款經甲○交予朝欽公司審核後
        ，業已核准貸款，此有第一商業銀行總行回函及所附分
        期案件審核通知單（原審卷(二)第267至268頁）在卷可查
        ，顯示被告甲○在辦理本件汽車貸款時所檢附之文件在
        客觀上應已符合朝欽公司之要求。
      2.系爭本票及汽車貸款申請書上「林其煥」與「彭張玉妹
        」之簽名並非該本人真正簽名，且林其煥與彭張玉妹本
        人亦未同意朝欽公司代刻印章蓋用於系爭本票及汽車貸
        款申請書上等情，固經認定如前，但被告甲○則否認有
        冒用該2 人名義偽造簽章之行為，且無行使偽造私文書
        之主觀故意，故本案此部分首要爭點，在於被告甲○有
        無實際參與偽造林其煥與彭張玉妹簽章之事實，及其是
        否知悉前開文件上林其煥、彭張玉妹之簽章屬於偽造？
        惟查被告蔡玟涓僅辯稱其並未在系爭本票及汽車貸款申
        請書上簽名云云，證人林其煥於偵訊時亦僅具結證稱有
        遭人冒名之事，均未提及前揭偽造之林其煥與彭張玉妹
        簽章係何人所為，故其所言均不足以作為被告甲○不利
        之認定。其次，依證人蘇文俊於本院審理時所證，僅能
        證明被告甲○有到臺中辦理對保及蘇文俊有在前2文件
        簽名擔任連帶保證人之事實，尚難以其所言推論前揭偽
        造之林其煥與彭張玉妹簽章乃被告甲○所為，或被告甲
        ○知悉該等簽章屬偽造簽章之事實；再者，證人乙○○
        乃朝欽公司負責分期貸款業務之經理，其並未親自參與
        對保事宜，故其於本院及原審審理時所言，並不得作為
        證明此部分爭點之依據。此外，公訴人所引系爭本票、
        汽車貸款申請書、車輛動產抵押契約書、債權移轉證明
        書、存證信函、營利事業登記證、連帶保證人身分證影
        本及臺灣士林地方法院內湖簡易庭90年度湖簡字第982
        號宣示判決筆錄等書證，均僅能證明其文書所表彰之內
        容，而無法進一步推論被告甲○有與蔡玟涓共同偽造林
        其煥與彭張玉妹簽章，或知悉該等簽章屬於偽造之事實
        。至於檢察官雖質疑汽車貸款申請書中彭張玉妹與蘇文
        俊住址相同，電話與蔡玟涓相同等情，但被告甲○就此
        於原審辯稱：「當時蘇文俊跟我說，彭張玉妹跟林其渙
        是老闆，蘇文俊是受僱於該二人當師傅，地點在苗栗，
        彭、林於簽約時也這樣說，他們說他們是作土木裝潢」
        「（蔡玟涓當時跟你說她的職業？）房屋仲介」「（為
        何你在彭張玉妹的服務單位及電話有一部份寫的跟蔡玟
        涓一樣？）在我的理解內，我認為作房屋仲介的人都會
        有配合的包工，所以當時我並沒有覺得他們的回答有何
        不符邏輯的地方」等語（原審卷(二)第275頁），核與常
        理尚無明顯衝突之處，參以一般貸款之對保程序乃為確
        認簽約者（包括借用人及保證人）是否確有簽約或承諾
        擔任保證之真意而已，至其有無履行承諾之經濟能力，
        則屬徵信人員負責之範疇，本案被告甲○於辦理本件汽
        車貸款之對保手續時，客觀上既已有4名與身分證件年
        齡相仿、性別相同之人到場對保，且證人蘇文俊於原審
        審理時亦具結證稱：伊當時沒有跟甲○提到我們（按指
        蘇文俊及蔡玟涓）沒錢的事等語（原審卷(二)第246頁反
        面），實難期待被告甲○能預見蔡玟涓並無付款能力之
        事實，自難僅因告訴人之指訴，遽認被告甲○有共同參
        與冒用林其煥及彭張玉妹名義偽造本票、汽車貸款申請
        書簽章之行為。
    (二)關於被訴背信罪部分：本案公訴人雖認定被告甲○未確實
      對保而違背任務，致生損害於朝欽公司云云，但被告甲○
      於交付本件汽車貸款文件及所附資料時，均係依據一般辦
      理汽車貸款流程辦理，且查被告甲○幫時乃受僱於南陽公
      司之業務員，有南陽公司之回函為證（原審卷(二)第270頁
      ），該回函雖載稱：業務員協助客戶辦理汽車貸款及動產
      抵押設定時有對保義務，需確認債務人及連帶保證人之身
      分無誤等語，但亦稱：伊公司交車作業流程，因業務需要
      已屢次修訂，故本公司無法提供當年之標準作業流程等語
      ，表示目前查無證據證明業務員於辦理汽車貸款之對保手
      續時，除核對身分證件及仔細填載對保對象之各項資料外
      ，尚應如何進行所謂其他對保手續，自難僅依事後申請人
      未按期履行繳款義務及連帶保證人否認參與對保等事實，
      即逕認其有違背對保義務之事實。
八、綜上所述，本案重覆查證無其他積極證據，足認被告有如公
    訴意旨所述犯行，尚難僅憑公訴人所提出證據，遽認被告確
    有偽造有價證券、行使偽造私文書及背信犯行。既不能證明
    被告犯罪，依法諭知無罪之判決。原審因而諭知被告無罪之
    判決，核無不合。檢察官上訴仍執前詞，指摘原判決不當，
    求予撤銷改判。非有理由，應予駁回。
據上論斷，應依刑事訴訟法第368條，判決如主文。
本案經檢察官林秀濤到庭執行職務。
中    華    民    國    98    年    12    月    3    日
            刑事第十二庭  審判長法  官  蔡  永  昌
                                法  官  蔡  國  在
                                法  官  蔡  新  毅
以上正本證明與原本無異。
檢察官如不服本判決，應於收受送達後10日內向本院提出上訴書
狀，其未敘述上訴之理由者並得於提起上訴後10日內向本院補提
理由書（均須按他造當事人之人數附繕本）「切勿逕送上級法院
」。
                                書記官  游  桂  
中    華    民    國    98    年    12    月    3    日


司法院資訊處製作；財團法人民間司法改革基金會備份。
